【裁判字號】    97,選訴,1
【裁判日期】    971222
【裁判案由】    公職人員選舉罷免法
【裁判全文】
臺灣臺北地方法院刑事判決               97年度選訴字第1號
公  訴  人  臺灣臺北地方法院檢察署檢察官
被      告  丑○○
選任辯護人  徐鈴茱律師
            溫藝玲律師
上列被告因違反公職人員選舉罷免法案件，經檢察官提起公訴（
97年度選偵字第1 號），本院判決如下：
    主  文
丑○○無罪。
    理  由
一、公訴意旨略以：被告丑○○係臺北市萬華區萬大國小教師，
    曾任社團法人臺北市教師會（下稱臺北市教師會）理事長，
    現則未於臺北市教師會擔任任何職務。其為使第7屆立法委
    員臺北市大安區中國國民黨籍候選人李慶安順利連任當選，
    明知已非臺北市教師會之幹部，亦未受臺北市教師會授權、
    撥款辦理教育座談會，竟基於對有投票權人交付而約其投票
    權為一定行使之犯意，假舉辦教育座談會之名，於民國96年
    12月3 日，至臺北市大安區○○○路○ 段289 號3 樓「玉喜
    飯店」，以「教師會葉老師」名義，向不知情之玉喜飯店經
    理黃文俐洽訂於同年12月11日晚上，每桌新臺幣（下同）50
    00元（果汁、炒麵另計）之合菜共5 桌，並要求準備包廂、
    麥克風（下稱系爭餐會）。之後即告知不知情之李慶安助理
    辛○○上開餐會一事，並請不知情之李慶安出席拉票，其則
    親自或委由不知情之林綺媚邀集臺北市大安區高中、國中、
    國小各校之教師會會長免費出席，並允諾可攜同為教師會成
    員之人參加，共邀集在臺北市大安區（下稱系爭選區）有投
    票權之己○○（和平高中教師會會長）、乙○○（龍安國小
    教師會會長）、丙○○（古亭國小教師會會長）、寅○○（
    國北教實小教師會會長）、楊美娟等人，以及雖於大安區無
    投票權而於大安區任教之甲○○（幸安國小教師會會長）、
    子○○（大安國小教師會會長）、邱雅綺（金華國小教師會
    會長）、卯○○（懷生國中教師會會長）、林淑美（銘傳國
    小教師會會長）、壬○○（師大附中教師會會長）、戊○○
    （建安國小教師會會長）等人免費出席上開餐會，並於餐會
    過程中強調李慶安為立法院最關心教育事務之立法委員，曾
    為教師爭取許多權益，請大家儘量幫忙拉票，或擔任大安森
    林公園造勢晚會之義工等語，李慶安亦於餐會現場出現宣傳
    政績拉票。被告於餐會結束後，即以信用卡刷卡支付餐飲費
    共3 萬15元，以此方法對於上開有投票權之人交付不正利益
    而約其投票權為一定之行使。因認被告涉犯公職人員選舉罷
    免法第99條第1 項之對於有投票權之人交付不正利益而約其
    投票權為一定行使罪嫌（起訴書誤載為被告係涉犯公職人員
    選舉罷免法第99條第1 項之對於有投票權之人行求而約其投
    票權為一定行使罪嫌，業經公訴人當庭更正）。
二、按犯罪事實應依證據認定之，無證據不得認定犯罪事實；不
    能證明被告犯罪者，應諭知無罪之判決，刑事訴訟法第154
    條第2 項、第301 條第1 項分別定有明文。而事實之認定，
    應憑證據，如未能發現相當證據，或證據不足以證明，自不
    能以推測或擬制之方法，為裁判基礎；且認定犯罪事實所憑
    之證據，雖不以直接證據為限，間接證據亦包括在內，然而
    無論直接證據或間接證據，其為訴訟上之證明，須於通常一
    般之人均不致有所懷疑，而得確信其為真實之程度者，始得
    據為有罪之認定，倘其證明尚未達到此一程度，而有合理之
    懷疑存在而無從使事實審法院得有罪之確信時，即應由法院
    為諭知被告無罪之判決，有最高法院40年臺上字第86號判例
    、76年臺上字第4986號判例可資參照。再者，檢察官就被告
    犯罪事實，應負舉證責任，並指出證明之方法，刑事訴訟法
    第161 條第1 項亦定有明文。因此，檢察官對於起訴之犯罪
    事實，應負提出證據及說服之實質舉證責任。倘其所提出之
    證據，不足為被告有罪之積極證明，或其闡明之證明方法，
    無從說服法官以形成被告有罪之心證，基於無罪推定之原則
    ，自應為被告無罪判決之諭知，更有最高法院92年臺上字第
    128 號判例意旨足參。
三、復按公職人員選舉罷免法第90條之1 第1 項（即96年11月7
    日修正後現行之公職人員選舉罷免法第99條第1 項）之對於
    有投票權之人行賄罪，係以行為人基於行賄之意思，對於有
    投票權之人交付財物或其他不正利益，並相約為投票權之一
    定行使或不行使，且所交付之賄賂或不正利益與約為投票權
    一定行使或不行使間，有相當之對價關係為構成要件。如行
    為人並非基於行賄之意思交付金錢、財物，則該物即非「賄
    賂」，申言之此項「賄賂」，係對於賄求對象約其投票權為
    一定行使或不行使之不法報酬。且該罪之成立與否，除應就
    行為人之主觀犯意及共犯犯意聯絡等心理狀態、行為時之客
    觀情事，本於邏輯推理為綜合判斷外，仍須異時異地，衡以
    社會常情及經驗法則作為論斷之基礎。為維護選舉之公平性
    ，端正不法賄選之風氣，對於以不正手段訴諸金錢、財物之
    賄選行為固應依法嚴以杜絕，惟行為是否該當賄選之要件，
    亦應在不悖離國民之法律感情與認知下，就社會一般生活經
    驗予以評價，該罪之立法本旨始能彰顯而為大眾所接受。又
    於民主社會中，人民基於言論自由之保障，除公務員等具有
    特殊身分人士應嚴守其中立之立場外，任何人均得於競選期
    間，在各種公開或不公開之場合發言支持某特定候選人，至
    於行為人發表如「懇請賜票」、「務必投某人一票」等助選
    談話內容，主觀上是否已與談話之對方或在場聽聞該等言論
    之有投票權人互達「約」其投票權為一定行使或不行使之意
    思合致，自應審慎加以認定，要非謂凡於競選期間，在民間
    舉辦活動之場合中致贈相當價值之物品且活動中出現支持某
    特定候選人之助選言論，不問物品發放之來源、活動舉行之
    動機是否確與選舉有直接密切之關聯、在場之人主觀上有無
    認識所收受財物係屬「賄賂」等情，一律以投票行賄罪論擬
    （最高法院92年度臺上字第2773號判決意旨參照）。亦即，
    須視行為人主觀上是否具有行賄之犯意，而約使有投票權人
    為投票權一定之行使或不行使；客觀上行為人所行求期約或
    交付之賄賂或不正利益是否可認係約使投票權人為投票權之
    一定行使或不行使之對價；以及所行求、期約、交付之對象
    是否為有投票權人而定。上開對價關係，在於行賄者之一方
    ，係認知其所行求、期約或交付之意思表示，乃為約使有投
    票權人為投票權一定之行使或不行使；在受賄者之一方，亦
    應認知行賄者對其所行求、期約或交付之意思表示，乃為約
    使其為投票權一定之行使或不行使。且對有投票權人交付之
    財物或不正利益，並不以金錢之多寡為絕對標準，而應綜合
    社會價值觀念、授受雙方之認知及其他客觀情事而為判斷（
    最高法院92年度臺上字第893 號判決意旨可供參考）。申言
    之，公職人員選舉罷免法第90條之1 第1 項之投票行賄罪，
    其行求、期約、交付行為，係屬階段行為，其行求賄選階段
    ，屬行賄者單方意思表示行為，不以相對人允諾為必要；而
    交付賄選階段，除行賄者有實施交付賄賂行為外，因對收受
    賄賂者，刑法第143 條有投票受賄罪之處罰規定，二者乃必
    要共犯中之對向犯，以二個以上之行為者，彼此相互對立之
    意思經合致而成立犯罪，雖不以收受者確已承諾，或進而為
    一定投票權之行使為必要，仍須於行賄人交付賄賂或其他不
    正利益時，受交付之相對人對其交付之目的已然認識而予收
    受，其交付賄賂或其他不正利益之犯行始克成立，行賄者方
    得論以交付賄賂罪（最高法院94年臺上字第3819號判決意旨
    可參）。
四、公訴意旨認被告涉犯前開罪嫌，無非係以：被告丑○○之供
    述、證人即立委候選人李慶安；證人即現任臺北市教師會理
    事長謝曼莉；證人即系爭餐會與會者辰○○、癸○○、林綺
    媚、A1、己○○、乙○○、丙○○、楊美娟、甲○○、子○
    ○、邱雅綺、卯○○；證人即受邀參與系爭餐會惟實際並未
    出席之寅○○、林淑美、壬○○、戊○○；證人即玉喜飯店
    訂席經理黃文俐之證述（以下均逕稱其名）及玉喜飯店菜單
    、刷卡單等，並以：動員教師參加成淵國中之立委推薦大會
    之方式所在多有，被告刻意選擇宴請教師之方式，並安排立
    委候選人李慶安到場致意，其動機顯非單純動員教師而已，
    又縱觀證人到庭證述內容，當天餐會各桌多有私下交談討論
    之情，既無正式會議記錄，亦無討論議程，甚至有證人根本
    不記得當天有提及成淵國中推薦大會之事，被告當時亦已非
    臺北市教師會幹部，顯見被告係欲以魚目混珠之方式假藉教
    師會、座談會動員之名義，邀請教師到場，再安排李慶安於
    晚宴中到場拉票。且李慶安當時身為立委候選人，拜票行程
    十分緊湊，若無人邀請並經助理確認，李慶安絕無可能不請
    自來，況當天餐會丑○○為主辦人，若非被告親自通知，李
    慶安如何知悉有此餐會。再者，取得籍設大安區教師之戶籍
    資料並非易事，被告是以散彈打鳥碰運氣的方式，希望能夠
    邀請到籍設大安區的教師，且即便到場教師非大安區居民，
    被告仍可藉此方式間接影響其他同校教師，以達拉票目的，
    且若僅因到場有非籍設大安區之居民，而認被告未涉賄選犯
    行，則任何賄選之人皆可以此方式規避刑責，此絕非立法之
    本意，末觀，賄選形式所在多有，被告當日若僅係討論教育
    政策，根本毋庸邀請李慶安到場，而縱被告係欲替李慶安拉
    票，亦大可不必花費宴請，乃被告利用自己曾為臺北市教師
    會幹部之機會，自掏腰包而宴請教師而為李慶安拉票，甚至
    請教師為李慶安大安森林公園造勢晚會擔任義工，被告確實
    欲以此種方式影響到場教師之投票意願，至被告是否為李慶
    安樁腳或後援會成員，實與本件構成要件無涉等語，為其論
    據。
五、訊據被告丑○○固坦承其於上揭時、地，確曾舉辦系爭餐會
    並以其所有之信用卡支付上開餐會費用共30,015元；且於餐
    會前有聯絡臺北市之高中、國中、國小教師會會長或代表參
    加餐會；而立法委員選舉之候選人李慶安曾於餐會進行期間
    到場致意；又其於96年12月間，並未於臺北市教師會擔任任
    何職務等情，惟堅決否認有何交付不正利益之賄選犯行，辯
    稱：系爭餐會乃係教育座談會，目的是希望動員老師參加臺
    北市教師會於96年12月22日在成淵高中舉辦之臺北市立委候
    選人推薦及教育政見發表會，以避免屆時會場過於冷清，同
    時讓立委候選人能感覺教師組織是很有力量的組織。又李慶
    安之助理辛○○於會前曾打電話與伊確認是否有系爭餐會之
    活動，伊因為李慶安一直都與教師會有所互動，故也不好意
    思不告訴她。雖然李慶安當天有來致意，但只待約十分鐘，
    並無拉票的行為，也沒有發文宣、紀念品或名片。伊不是李
    慶安的樁腳、幹部、義工或是後援會的幹部。此外系爭餐會
    ，伊總共辦了5 桌，出席人數大概將近60人，然其中戶籍在
    臺北市大安區的與會者只有4 個人，如果伊真的要賄選，也
    應該是找大安區的人來賄選。伊之所以會舉辦系爭餐會，是
    因為伊體恤教師會的幹部都很辛苦，又伊與教師會的關係很
    密切，伊以前從事教師會的活動時，也常會請老師吃飯，故
    伊才會主動舉辦系爭餐會以幫忙動員老師參加成淵高中的活
    動，絕非要賄選等語。
六、經查：
  (一)被告曾於上揭時、地舉辦系爭餐會，並以其所有之信用卡支
    付上開餐會費用共30,015元，未向與會人士收取費用，且於
    餐會進行期間，中央公職人員第7 屆立法委員選舉臺北市第
    6 選區即大安區編號第2 號候選人李慶安曾到場致意。另被
    告親自或委由他人邀請參加系爭餐會之臺北市教師會會員，
    其中己○○、乙○○、丙○○、寅○○、楊美娟係於該次選
    舉之臺北市第6 選區擁有投票權之人；甲○○、子○○、邱
    雅綺、卯○○、林淑美、壬○○、戊○○等人均係於臺北市
    大安區之中小學任教，惟無該區立委投票權，且寅○○、林
    淑美、戊○○、壬○○當日並未出席之事實，業經被告坦承
    不諱，核與證人丁○○（見本院卷(二)第40頁反面至第42頁）
    、辰○○（見本院卷(二)第45頁反面、第46頁反面、第47頁反
    面）、癸○○（見本院卷(二)第49頁反面至第50頁反面）、甲
    ○○（見本院卷(二)第53頁反面、第54頁反面）、乙○○（見
    本院卷(二)第66頁、第68頁、第69頁反面）、子○○（見本院
    卷(二)第70頁反面、第71頁反面）、庚○○（見本院卷(二)第40
    頁反面至第42頁）、己○○（見本院卷(二)第78頁反面、第80
    頁、第82頁）、丙○○（見本院卷(二)第84頁反面）、寅○○
    （見本院卷(二)第89頁）、卯○○（見本院卷(二)第198 頁反面
    、第199 頁反面）、壬○○（見本院卷(二)第201 頁反面、第
    203 頁反面）於本院審理時之證述；證人邱雅綺（見選偵卷
    第115 頁至第117 頁）、戊○○（見選偵卷第136 頁至第13
    7 頁）、林淑美（見選偵卷第134 頁至第135 頁）於警詢時
    之證述；證人李慶安（見選偵卷第199 頁）、黃文俐（見選
    他卷第36頁至第37頁）、楊美娟於偵查中（見選偵卷第186
    頁至第187 頁）之證述大致相符，並有玉喜飯店教師會葉老
    師餐敘之訂餐菜單、丑○○96年12月11日刷卡金額30,015元
    之信用卡簽單、大安區國中小教師會會長名單影本各1 張（
    見選偵卷第27頁至29頁）附卷可稽，固堪認定為真實。惟此
    僅能證明臺北市教師會之多位成員曾於上開時、地，免費接
    受被告所辦系爭餐會而為聚餐，且會中李慶安曾到場致意之
    事實，至該餐會之邀請招待是否即屬對有投票權人之行賄行
    為，仍須依其他積極證據而為認定。
  (二)就本次餐會餐敘之過程，證人即李慶安之助理善文婷於本院
    審理時結證稱：「（問：你在七點左右到的時候，他們餐廳
    現場有無在進行什麼樣的活動？）答：我到的時候現場活動
    已經開始了，我印象中我有聽到老師們在講話就是報告有關
    於他們好像要在12月20幾號左右吧，正確日期我記不清楚，
    他們要在一個學校舉行臺北市立法委員候選人推薦大會，我
    有聽到現場老師要踴躍參加這個活動，好像愈多老師去，立
    委越重視這個活動，印象中聽到老師討論教育方面他們關心
    的問題，但是內容我記不清楚了；（問：請你回想一下，你
    有提到說，印象中老師有提到教育問題，大約是哪些問題？
    ）答：我印象中有關於百分之十八，好像有這個討論，就是
    優惠存款的部份，其他我真的記不太清楚；（問：剛才說到
    你到會場時候有聽到他們報告教育議題，如何報告？）答：
    有一個老師站在臺上拿麥克風說話；（問：那個老師是誰？
    是否在場的丑○○？）答：因報告的位子是在我坐下來的背
    後，我不曉得，有很多老師走來走去在換，我不知道是哪個
    老師，而在臺上報告的老師我記得也有換人」（見本院卷(二)
    第36頁、第38頁）；證人林綺媚於本院審理時結證稱：「（
    問：被告當初邀請你時怎麼說？）答：說有一個教育座談會
    ，因我認識一些國中的老師，希望我可以幫忙邀請一些老師
    來參加；（問：請回想96年12月11日在玉喜飯店的活動，就
    你印象當中，當天餐會當中有無討論過哪些教育議題？）答
    ：我印象最深刻就是不適任教師的處理，還有討論其他的，
    但內容時間久了我忘了；（問：12月11日你所參加玉喜飯店
    活動餐會中，在場是否有人呼籲老師去踴躍參加12月22日成
    淵高中的立委候選人推薦大會？）答：有；（問：你剛提到
    現場有討論教育議題？是用什麼形態討論？）答：是每一桌
    大家各自討論的話題，沒有統一規定各桌要討論什麼話題，
    所以我們就各自討論想要討論的議題」（見本院卷(二)第40頁
    反面、第42頁）；證人辰○○於本院審理時結證稱：「（問
    ：丑○○邀請你的時候，他怎麼跟你說？）答：他說他邀了
    一些老師要舉辦教育座談會，因我當時擔任臺北市教師會總
    幹事職務，他要我到場去跟教師說明教育政策；（問：就你
    印象當中，12月11日玉喜飯店會中討論了哪些教育議題？）
    答：我的部份主要是跟老師作報告，我就報告法案在立法院
    的立法進度，例如百分之十八的案子、教師取消免稅的配套
    、教師輔導管教問題、教師工會；（問：12月11日玉喜飯店
    餐會中，會場中有無呼籲在場老師踴躍參加12月22日成淵高
    中的立委推薦大會？）答：有，但這是附帶的，一開始我們
    是來告訴教師們教育法案，後來來了很多老師，所以就順便
    宣傳12月22日的活動」（見本院卷(二)第45頁）；證人癸○○
    於本院審理時結證稱：「（問：丑○○邀請你時，如何跟你
    說？）答：說要辦一個教育座談，請我們過去，可以去說明
    一些教育政策；（問：就你印象中，12月11日那個餐會，有
    討論哪些教育議題？內容為何？）答：那時主要有些不適任
    教師問題、考績設限問題，那時剛好臺南縣老師考績要不要
    設限，所以那時老師人心惶惶，我們趁那個時間作宣導，其
    他還有學校導護問題，因我們教師會常常會跟學校交流，所
    以把握場合跟老師作互動；（問：你們在12月11日餐會當中
    ，有無呼籲在場老師踴躍參加12月22日立委推薦大會？）答
    ：有，希望有人場，因那個場地滿大的，要做宣導；（問：
    當天還有誰報告？）答：我、辰○○，至於其他我記不清楚
    ；（問：李慶安走了之後，還有無人繼續上臺報告？）答：
    有，就是我，我是在李慶安致意之後才上臺報告，我記得是
    由辰○○先講，然後李慶安來了，李慶安有上臺，她離開之
    後，過一陣子才換我上臺報告」（見本院卷(二)第49頁反面至
    第50頁、第51頁反面）；證人甲○○於本院審理時結證稱：
    「（問：12月11日那個餐會當中，有無討論哪些教育議題？
    內容為何？）答：討論教師會有一個活動說要去成淵高中還
    是國中那個，說可以讓會員知道這個訊息，說看是否讓參加
    的人比較踴躍，他在裡面說的內容大概都是跟我們教師的權
    益比較有關的，例如課稅、退休老師權益這些，因這些在教
    師會相關研討會裡面常常提，所以我不是記得很清楚裡面內
    容細項」（見本院卷(二)第53頁反面）；證人乙○○於本院審
    理時結證稱：「（問：當初丑○○打電話邀請你時，他如何
    說的？）答：我記得他是說，臺北市教師會在年底時候有舉
    辦立委候選人推薦的活動，然後他說相關的一些細節，希望
    能夠邀請大安區的教師會成員一起來討論說明瞭解；（問：
    丑○○在電話中請你找你們教師會的人一起參加，人不用多
    ，一、兩位就可以了，他有無指定說要設籍在大安區的老師
    ？）答：沒有；（問：12月11日餐會當天，有討論過哪些的
    教育議題？內容為何？）答：當天有討論到目前的教育幾個
    處境對老師是比較艱困的，例如老師的免稅等等，希望教育
    團體選出對於教育議題真正關心的委員，說立委推薦大會活
    動當天會讓各個候選人來做政見闡述，簡介那天大會的活動
    ；（問：是否12月11日當天其實目的在於希望鼓勵大家參加
    12月22日那天的立委候選人推薦大會？答：裡面是有提到希
    望大家能夠參加；（問：就你記憶所及，12月11日餐會中，
    有哪些老師上臺報告過？）答：我記得丑○○有上去，還有
    其他的老師，但不記得名字，大概有一、兩個；（問：李慶
    安來之前，活動已經進行一段時間，那段時間有在討論一些
    教育議題嗎？）答：那是各桌像是聚餐形式，我那桌是在討
    論校務評鑑，教育局要對學校的老師評鑑，所以我們討論一
    些準備」（見本院卷(二)第65頁反面至第66頁反面）；證人子
    ○○於本院審理時結證稱：「（問：丑○○邀請你時，如何
    說的？）答：他說他要辦一個餐會，要請大安區各校的教師
    會會長去參加，討論關於12月22日的立委推薦大會活動；（
    問：在12月11日餐會中，現場有無人呼籲在場老師要踴躍參
    加12月22日的立委推薦大會？）答：有；（問：12月11日餐
    會中，有無討論過哪些教育議題、內容為何？）答：好像有
    提到退撫制度的樣子，因為我到那邊有遇到我的同事也在那
    邊，其實我很多時間是在討論我們學校的會務問題，我沒有
    很注意聽上面說什麼；（問：就你印象中，臺上說話的人，
    除丑○○外，還有無其他老師或別的教師會成員？）答：我
    有看到一些臺北市教師會幹部上臺講，但我無法將人跟名字
    搭起來；（問：你是否還能清楚記得丑○○電話中是跟你說
    ，是大安區學校的教師會要來參加這個座談會？還是臺北市
    教師會的老師要來參加座談會？）答：他是說請教師會的老
    師，沒有限定是大安區」（見本院卷(二)第70頁正反面、第74
    頁）；證人庚○○於本院審理時結證稱：「（問：12月11日
    當天餐會中，有無討論一些教育議題？內容為何？）答：我
    是記得那天我去的時間已經是很多人都在場了，所以我前面
    倒是沒有注意到在談什麼教育議題，但吃飯快要結束之前，
    會裡面的人有跟我說成淵高中要辦一場立法委員的票選要選
    哪一黨，說叫我去動員一下鄰近的學校，叫他們去參加，還
    有一些拉雜的會務問題，我沒有興趣，所以我也沒有很用心
    在聽；（問：12月11日你到餐會會場期間，臺上到底有無老
    師在作相關報告？）答：我剛剛有說，辰○○那些會務人員
    對我來說是新秀了，我不認識他們，我是因為之前辰○○來
    學校處理問題，我跟他們沒有深交，所以當天議題我沒有很
    用心聽，只是會議完後，有一個會務人員來認識我，說知道
    我對於推動運作平時聚會，請我在成淵高中那場多帶一點教
    師會會長去聽，他是拜託我去找一些人去；（問：你意思是
    說當天餐會會場，的確有人到臺上去做報告？）答：對，因
    跟我沒有什麼關連，我沒有用心聽」（見本院卷(二)第74頁反
    面、第78頁反面）；證人己○○於本院審理時結證稱：「（
    問：當天到場後餐會有什麼活動？）答：我只去到那邊吃飯
    ，大概有幾個代表上去談論一些，現在印象最深刻的就是要
    在成淵高中舉辦票選什麼的說明會，還有談到教師要扣稅問
    題，還有取消優惠存款百分之十八問題，後來就有李慶安立
    委在場了；（問：就你印象中，12月11日當天的餐會，有無
    一些人上臺去說話？或是報告？）答：有；（問：大概有幾
    個人？）答：我印象中應該是有好幾個人上臺談一些事情」
    （見本院卷(二)第79頁反面、第81頁）；證人丙○○於本院審
    理時結證稱：「（問：當天餐會有什麼活動是否記得？）答
    ：那天我們跟新生國小、龍安國小坐在一起，及另兩個國小
    的教師坐在一起，但中間也有換座位情形，當天是經驗交流
    ，我們是在談學校評鑑的事情，就我們這桌的人這樣談，其
    他人我不知道；（問：12月11日當天的餐會，除你這桌討論
    外，有無注意到有無人上臺發表意見或報告教育議題？其內
    容為何？）答：我記得政策部的癸○○有說關於老師福利的
    政策，他都會用電子郵件寄給我們，那天是我們第一次見面
    ，他並沒有在場實際報告政策內容，他是說會用電子郵件寄
    給我們；（問：除癸○○外，有無其他人上臺說一些教育議
    題？）答：有，他是卸任的臺北市教師會理事長還是監事主
    席，他說這個組織能夠組成很難得，叫我們一定要自己團結
    ，教育界才有希望；（問：在12月11日餐會當天，有無人提
    到說臺北市教師會要在12月22日在成淵高中舉辦立法委員候
    選人的推薦大會，請你們教師去踴躍參加該次會？）答：有
    提到」（見本院卷(二)第85頁反面、第86頁反面）；證人卯○
    ○於本院審理時結證稱：「（問：當天丑○○餐會中有無說
    什麼？）答：一開始就是感謝大家出席，因剛好那時候講到
    退休金十八%的問題，葉老師說他們會做努力在十八%上面作
    溝通，我印象中比較深刻就是十八% 問題，還有討論其他問
    題，但我不記得了；（問：在李慶安到場之前，現場是否進
    行一些教育議題的討論？）答：對」（見本院卷(二)第197 頁
    反面、第199 頁反面），足證多位與會人士在餐會前即被告
    知該次餐會乃係一場教育座談會兼及宣傳臺北市教師會預計
    在成淵高中所舉辦之立法委員候選人推薦大會活動，而於李
    慶安到場系爭餐會前後，確實均有臺北市教師會之幹部上臺
    報告有關退休金十八% 、取消教師免稅優待之配套等教育法
    案或政策議題，且每桌之間亦均分別各自進行相關教育議題
    之意見交流及討論，同時席間亦有呼籲與會教師多動員參與
    臺北市教師會預計於96年12月22日在成淵高中所舉辦之立法
    委員候選人推薦大會活動，是被告辯稱系爭餐會乃係教育座
    談會，目的是希望動員老師參加教師會於96年12月22日在成
    淵高中舉辦之臺北市立委候選人推薦及教育政見發表會，以
    避免屆時會場過於冷清等語，即屬可信。
  (三)又李慶安雖確有出席系爭餐會，惟觀之李慶安之出席並非被
    告主動要約等情，業據證人辛○○於本院審理時證述：「（
    問：你當時怎麼知道會有這個活動？）答：我印象中應該是
    在去年的12月初，有一天我的辦公室桌上有一個活動通知的
    紙條，上面有時間、地點，看起來是一個教師會的活動，我
    要確認所以我打電話去教師會問，他們請我去問丑○○老師
    ，我就打去問丑○○老師，確認有這個活動跟地點，丑○○
    老師有問我說，李慶安委員會來嗎？我有說委員行程很多，
    會儘量趕趕看，就是這樣」等語明確（見本院卷(二)第35頁反
    面），輔以李慶安到場前後均有與會人士就教育議題上台進
    行報告討論，各桌之間亦就相關教育議題分別有所交流之情
    ，已如前述，且李慶安到場後，逗留系爭餐會之時間至多不
    超過20分鐘，又到場時並未穿著競選背心，亦未發放競選之
    旗幟、文宣品或紀念品，系爭餐會現場亦未懸掛支持或歡迎
    李慶安意涵之布條等情，業經證人李慶安（見選偵卷第199
    頁）、證人楊美娟於偵查中（見選偵卷第128 頁反面）、林
    綺媚於偵查中及本院審理時（見選偵卷第104 頁背面、本院
    卷(二)第44頁反面）、子○○（見本院卷(二)第71頁）、庚○○
    （見本院卷(二)第75頁）、辰○○（見本院卷(二)第46頁）、癸
    ○○（見本院卷(二)第50頁反面）、甲○○（見本院卷(二)第54
    頁）、乙○○（見本院卷(二)第66頁反面）、卯○○（見本院
    卷(二)第199 頁反面至第200 頁）於本院審理時證述綦詳，再
    佐以被告於邀請教師參與系爭餐會時，並未限定與會者必須
    是設籍在臺北市大安區或任教之學校係在大安區等情，亦經
    證人癸○○、甲○○、乙○○、子○○、丙○○、壬○○於
    本院審理時證述無訛（見本院卷(二)第49頁反面、第54頁反面
    、第55頁反面、第68頁反面至第69頁、第73頁、第74頁、第
    86頁、第204 頁），參以實際與會者之設籍投票選區確實非
    僅有臺北市大安區乙情，已如前述，益證系爭餐會之目的應
    係單純之教育議題討論交流會兼及宣導鼓勵教師參與臺北市
    教師會舉辦之臺北市立委候選人推薦及教育政見發表會而為
    邀宴，並非為李慶安舉辦之造勢餐會甚明。
  (四)至證人邱雅綺、楊美娟於警詢時（見選偵卷第116 頁、第12
    8 頁）；證人A1於偵查中（見選他卷第46頁至第47頁）；證
    人甲○○、乙○○、己○○、丙○○、卯○○於本院審理時
    固均證稱其於進場時，被告或他人曾與之確認姓名、任職學
    校，並有拿一紙名單在勾選，但並未要求出示證件，其亦沒
    有看到該紙名單內容等情（見本院卷(二)第55頁、第66頁、第
    67頁反面、第69頁、第79頁反面、第83頁反面至第84頁、第
    85頁、第87頁反面、第88頁至第89頁、第197頁反面、第199
    頁），僅足證明被告或他人曾在系爭餐會現場向進場人士確
    認其姓名及任職學校，衡諸現今婚喪喜慶或研討座談會之舉
    辦，多有簽到或確認與會者身份之舉動，或係為統計到會狀
    況，或係為避免誤闖之情形，原因不一而足，是尚難究此遽
    認系爭餐會係為李慶安舉辦之造勢或賄選餐會。又證人寅○
    ○雖於本院審理時證述曾經有一名自稱臺北市教師會之男子
    打電話邀請其吃飯，並稱當時選舉很激烈，李慶安委員有點
    危險，其自己之理解是來電者要替李慶安辦餐會，惟其無法
    確認來電者之身分，也不認識被告，且其因無興趣故無前往
    飲宴等情（見本院卷(二)第89頁正反面），是證人既無法確認
    來電者是否為被告，亦未親赴餐會現場，自難以其證言即認
    系爭餐會係為李慶安舉辦之造勢或賄選餐會。
  (五)雖證人辛○○於本院審理時證稱：李慶安到場時係由被告向
    與會人士介紹，並請李慶安致詞，同時會同其他人陪同李慶
    安一起向在場教師逐桌致意等情（見本院卷(二)第39頁至第40
    頁），核與證人甲○○於警詢時（見選偵卷第107 頁反面）
    ；證人A1（見選他卷第47頁）、楊美娟於偵查中（見選偵卷
    第186 頁反面）；證人辛○○、林綺媚、辰○○、癸○○、
    乙○○、子○○、庚○○、己○○、丙○○於本院審理中（
    見本院卷(二)第38頁反面、第43頁反面、第48頁反面、第51頁
    正反面、第66頁反面、第72頁反面、第75頁反面、第77頁、
    第80頁、第85頁反面至第86頁）均證稱李慶安於席間有逐桌
    向與會人士敬果汁、握手致意並稱拜託支持等情大致相符；
    證人己○○並於警詢中、偵查時證稱被告曾於電話邀約及餐
    會當中均表示李慶安在教育委員會幫教師爭取權利，請大家
    多支持拉票等情（見選偵卷第101 頁至第181 頁）；證人A1
    於偵查中證稱伊有一位在臺北市教師會擔任行政業務之同事
    打電話請伊去參加系爭餐會以湊人數，不用付錢，並稱會有
    立委到場，李慶安到場後曾言及選舉競爭相當激烈，希望大
    家多多幫忙，且她在大安森林公園有晚會，被告當時有邀請
    在場的老師捧場擔任該晚會之義工等情（見選他卷第46頁至
    第47頁）；證人丙○○於警詢、偵查中及本院審理時亦均證
    稱被告有與其他人一同陪同李慶安逐桌致意，並於電話邀約
    時及餐會當中均表示李慶安對教育很幫忙，請設籍在大安區
    的教師多支持投票給李慶安等情（見選偵卷第122 頁正反面
    、第184 頁至第185 頁、本院卷(二)第85頁反面至第86頁），
    甚且證人乙○○、子○○、己○○、丙○○、卯○○於本院
    審理時亦均證述系爭餐會當中，曾有人提及請與會人士可參
    加擔任李慶安在大安森林公園造勢晚會之義工等情（見本院
    卷(二)第69頁、第73頁、第83頁、第87頁反面、第198 頁），
    惟衡諸我國時下之選舉常態，民選之公職人員或民意代表時
    常利用婚喪喜慶等眾人聚集之機會，到場向選民請託，以展
    現親民作風，博取選民好感，進而增加曝光率或拉抬民意支
    持度，此現象於愈近選舉時更為常見，故於宴飲中若有候選
    人前來致意，在場人士不論是基於自身賞識候選人或係出於
    友善之回應，而向與會人士推薦拉票尋求支持或陪同致意，
    無非僅係社交禮儀之展現，亦屬人之常情，衡情應不致違反
    社會生活之法律秩序，參以由社會一般觀點觀之，此等「李
    慶安在教育委員會幫教師爭取權利，請大家多支持拉票」、
    「李慶安對教育很幫忙，請設籍在大安區的教師多支持投票
    給李慶安」，甚或「請參加擔任李慶安在大安森林公園造勢
    晚會之義工」等話語多僅具社交應酬性質，一般人尚難據以
    堅定或改變其投票意向，更何況系爭餐會之與會者均為具有
    高度自主性及獨立判斷力之中小學教師，此亦經證人即出席
    系爭餐會中有系爭選區投票權者乙○○於本院審理時證述：
    「（問：李慶安當天到場是否會影響、或加深你對他的印象
    或是認識？）答：不會」（見本院卷(二)第68頁反面）、己○
    ○於本院審理時證稱：「（問：李慶安到場致意、拉票行為
    ，是否會影響或加深你對於李慶安的印象？）答：我個人認
    為這個不影響，不是講話、握手就能改變」（見本院卷(二)第
    80 頁反面）、丙○○於本院審理時證稱：「（問：當天李
    慶安到場這件事有無加深或影響你對於李慶安的印象嗎？）
    答：應該不會有任何影響」（見本院卷(二)第87頁）；證人即
    出席系爭餐會中無系爭選區投票權之林綺媚於本院審理時證
    稱：「（問：你有無因為96年12月11日參加那個餐會，以及
    在餐會當天看到了李慶安，就因此決定要把票投給李慶安？
    ）答：當然不會；（問：李慶安當天到場有無讓你加深或影
    響你對李慶安的印象？）答：加深是有，但改變應該是沒有
    」（見本院卷(二)第42頁、第44頁反面）、辰○○於本院審理
    時證稱：「（問：當天李慶安到場說話，有無加深或影響你
    對於李慶安的印象？）答：我是教師會幹部所以跟李慶安本
    就有所互動，且我戶籍不是在大安區，不會影響」（見本院
    卷(二)第48頁）、癸○○於本院審理時證稱：「（問：若有跟
    你說李慶安會去這個餐會，你是否還會去這個餐會？）答：
    我應該不會影響，因各種場合民意代表出席是很正常的事；
    （問：當天李慶安到場有無加深或影響你對於她的印象？）
    答：沒有，平時我對她就很認識了」（見本院卷(二)第51頁反
    面）、甲○○於本院審理時證稱：「（問：當天李慶安到場
    事情，有無加深或影響你對於他的認識？）答：我個人沒有
    」（見本院卷(二)第56頁）、卯○○於本院審理時證稱：「（
    問：李慶安到場是否會影響或加深你的印象？）答：應該還
    好吧，我不熱衷政治」（見本院卷(二)第198 頁反面）等語明
    確無訛，是若謂光憑系爭教育餐會中主辦人即被告之簡單數
    句請求支持之話語或陪同候選人逐桌致意之行為，即認能影
    響與會人士之投票意向，實未免過度低估我國近年來民主發
    展之情形，及臺北市中小學教師之理性思維與法治素養。故
    揆諸前揭最高法院之見解，尚難謂被告向邀請或與會之教師
    表達請求支持李慶安等話語，即足使聽聞該等言論之有投票
    權人互達「約」其投票權為一定行使之合致，遑論藉此透過
    參與系爭餐會中不具系爭選區投票權之教師，間接影響同校
    其他教師，以達與該校中有投票權人互達約其投票權為一定
    行使之合致。至證人戊○○於警詢中（見選偵卷第136 頁反
    面）、卯○○、壬○○雖於本院審理時證述：被告曾於邀請
    其參加系爭餐會時表示屆時會有關心教育之李慶安委員參加
    ，希望其能捧個人場，支持李慶安等情（見本院卷(二)第197
    頁、第201 頁反面至第202 頁），惟此等話語尚不足以動搖
    有投票權者之選舉意向，已如上述，遑論上開3 名證人根本
    非系爭選區之有投票權者，自難以此遽認被告有何對有投票
    權之人行賄之犯行。
  (六)再參以系爭餐會之與會者均為中小學教師，具有高度之教育
    水準及自主性，並有固定非微之任職收入，則以系爭餐會每
    桌僅具5000元價值之餐點，依現今社會生活之物價消費水準
    ，對上開具有固定收入且自主性強烈之中小學教師而言，實
    難認具有賄賂之相當對價關係存在，此業據證人即出席系爭
    餐會中具有系爭選區投票權者乙○○於本院審理時證稱：「
    （問：你會不會因為參加這次餐會，而影響你那次選舉投票
    ？）答：不會，因老師自主權還滿高，會自己判斷」（見本
    院卷(二)第69頁反面）、己○○於本院審理時證稱：「（問：
    是否會因參加這次餐會而影響你對於97年1 月的立委選舉投
    票意向？答：不會，我個人我認為要投票給誰不會因參加一
    個聚會就會支持，平常還是受報章影響比較大」（見本院卷
    (二)第83頁反面）、丙○○於本院審理時證稱：「（問：你個
    人有無因為參加這個餐會而且餐會中看到李慶安出席，而決
    定要把立法委員的票投給李慶安？）答：這不會影響到我的
    投票意願」（見本院卷(二)第87頁）等語綦詳，堪認系爭餐會
    中有系爭選區投票權之與會人士並未因參與系爭餐會而動搖
    其投票意向，是系爭餐會之飲宴並非具賄選對價性之不正利
    益，實至明顯。
  (七)末查被告曾擔任臺北市教師會第1 屆至第3 屆之理事、第4
    屆、第5 屆之理事長與第6 屆、第7 屆之監事暨常務監事，
    現仍為該會之會員，有臺北市教師會證明書、臺北市人民團
    體負責人當選證明書、臺北市教師會第八屆第七次理事會會
    議記錄、社團法人臺北市教師會函各1 份在卷可參（見本院
    卷(一)第49頁至第59頁），足見其與臺北市教師會頗有淵源，
    且其生性慷慨，熱心教師會之活動及教師權益保障之情，亦
    據證人癸○○於本院審理中結證詳實（見本院卷(二)第52頁）
    ，是被告辯稱：伊係體恤教師會的幹部都很辛苦，又伊與教
    師會的關係很密切，且伊以前從事教師會的活動，也常會請
    老師吃飯，故伊才會主動舉辦系爭餐會以幫忙動員老師參加
    成淵高中的活動等語，尚非子虛，自難遽以被告獨自出資舉
    辦系爭餐會之情，即認被告有何交付不正利益之行賄犯行。
七、綜上所述，系爭餐會之餐點雖非毫無價值，然依我國現今之
    經濟水準及系爭餐會與會者身份均為具有高度自主性、有強
    烈獨立判斷能力之教師，縱其免費接受系爭餐會之飲宴，或
    因現場有候選人、主辦人即被告之請託支持話語，是否即會
    因此改變或動搖席間有選舉權人之投票決意，實非無疑，又
    被告亦未以投票選區之身分決定或限定系爭餐會之參與對象
    ，均一視同仁地廣為邀請，自難認被告主觀上有何以交付不
    正利益之賄選意思，或與接受飲宴之有投票權人己○○、乙
    ○○、丙○○、楊美娟間，及根本未參與餐會之有投票權人
    寅○○間，已形成約其投票權為一定行使之對價關係，是公
    訴人所舉前述各項積極證據，既無法證明被告主、客觀上具
    有交付不正利益以行賄之犯行及故意，亦無證據證明參與系
    爭餐會之有投票權人有何接受不正利益而約其投票權為一定
    行使之合致及對價關係，更無證據證明被告如何使參與系爭
    餐會中不具系爭選區投票權之教師，間接影響其他同校教師
    ，以達拉票目的，遑論在臺北市大安區學校任職之教師，亦
    未必均設籍於臺北市大安區，自難使本院認定被告有違反公
    職人員選舉罷免法第99條第1 項之對於有投票權之人交付不
    正利益而約其投票權為一定行使之罪嫌。此外，復查無其他
    積極證據，足資證明被告確有公訴意旨所指上開犯行，無法
    證明被告犯罪，依首揭法條規定及判例意旨之說明，自應為
    被告無罪之諭知。
據上論斷，應依刑事訴訟法第301 條第1 項，判決如主文。
本案經檢察官杜慧玲到庭執行職務
中    華    民    國    97    年    12    月    22    日
                  刑事第十庭  審判長法  官  林春鈴
                                    法  官  姚念慈
                                    法  官  謝昀璉
上正本證明與原本無異。
如不服本判決應於收受送達後10日內向本院提出上訴書狀，並應
敘述具體理由；其未敘述上訴理由者，應於上訴期間屆滿後20日
內向本院補提理由書（圴須按他造當事人之人數附繕本）「切勿
逕送上級法院」。
                                    書記官  鄭雅文
中    華    民    國    97    年    12    月    25    日


司法院資訊處製作；財團法人民間司法改革基金會備份。
